【裁判字號】    99,重訴,795
【裁判日期】    991220
【裁判案由】    塗銷房屋抵押權登記
【裁判全文】
臺灣臺北地方法院民事判決             99年度重訴字第795號
原      告  曾楊金蘭
訴訟代理人  曾宸鋒
被      告  張立珍
            蔡吉隆
上  一  人
訴訟代理人  商桓朧律師
上列當事人間塗銷房屋抵押權登記事件，本院於民國99年11月29
日言詞辯論終結，判決如下：
    主  文
確認被告張立珍與被告蔡吉隆間就坐落於臺北市○○區○○段二
小段一四一七建號、應有部分三十六分之一之房屋，於民國八十
八年七月六日，以臺北市建成地政事務所登記字號中山二字第○
四六五二○號，所設定最高限額新臺幣佰萬元之抵押權所擔保
之債權不存在。
被告蔡吉隆應將前項抵押權設定登記塗銷。
訴訟費用由被告共同負擔。
    事實及理由
壹、原告起訴主張：
一、原坐落於臺北市○○區○○段二小段1417建號、門牌號碼為
    臺北市○○區○○街5號、5-1號、5-2號之房屋（下稱原系
    爭房屋）為原告、被告張立珍、訴外人李國寶、許國華、蕭
    欣杰、張立人所共有，其應有部分，原告為1/6、被告張立
    珍為1/36。而被告張立珍曾於民國88年7月6日將其所有原系
    爭房屋應有部分為1/36之範圍，以臺北市建成地政事務所登
    記字號中山二字第046520號，設定最高限額新臺幣（下同）
    300萬元、存續期間為不定期限之抵押權予被告蔡吉隆（下
    稱系爭抵押權），然被告張立珍與蔡吉隆間為夫妻關係，其
    二人設定系爭抵押權時間恰為訴外人周家貴對被告張立珍提
    起本院88年度重訴字第2713號民事事件，訴請被告張立珍遷
    讓房屋併請求給付相當於租金之不當得利期間，時機極為敏
    感，且被告間並無成立任何借貸關係或設定抵押權之原因關
    係，可見被告間設定系爭抵押權，僅為避免周家貴日後查封
    拍賣被告張立珍所有之財產。
二、嗣原告請求分割原系爭房屋，經本院97年度訴字第4119號民
    事確定判決命由原告與李國寶共同分得坐落於臺北市○○區
    ○○段二小段1417建號、門牌號碼為臺北市○○區○○街5
    號之房屋（下稱系爭房屋），但被告間原所設定之系爭抵押
    權，依法仍繼續存在於原告與李國寶共同分得之系爭房屋位
    置上，並不因上開共有物分割確定判決而移存於被告張立珍
    所分得之部分，顯有妨害原告對於系爭房屋之權利，原告自
    得依民法第767條規定請求塗銷系爭房屋之系爭抵押權登記
    等語。並聲明：(一)確認被告張立珍與被告蔡吉隆間就坐落於
    臺北市○○區○○段二小段1417號、應有部分1/36之房屋，
    於88年7月6日以臺北市建成地政事務所登記字號中山二字第
    046520號，所設定最高限額新臺幣300萬元之抵押權所擔保
    之債權不存在；(二)被告張立珍與被告蔡吉隆間對於原告所共
    有坐落於臺北市○○區○○段二小段1417號之房屋，於88年
    7月6日以臺北市建成地政事務所登記字號中山二字第046520
    號所設定之抵押權登記，應予塗銷。
貳、被告方面：
一、被告張立珍抗辯：
    系爭房屋原本作為經營麵店，於88年4月間遭到不明人士破
    壞，被告張立珍與訴外人張立玲（即被告張立珍之胞姐）為
    能繼續經營麵店生意，打算重新裝潢該房屋。但因張立玲表
    示其已將原經營麵店生意之全部盈餘用作互助會之用，經二
    年後標得會款較有利，被告張立珍只得先向被告蔡吉隆借錢
    周轉，打算俟張立玲所參加之互助會期滿後，再請其返還被
    告張立珍為裝潢麵店而積欠被告蔡吉隆之借款。嗣被告蔡吉
    隆同意借款，但因被告蔡吉隆二個月在臺灣、二個月在大陸
    工作，故其將自己為供公司使用而於土城郵局開設之第0000
    00-0號帳戶（下稱系爭帳戶）存摺及印章均交由訴外人吳佩
    宜（即被告蔡吉隆所經營個人電腦工作室之會計人員），並
    委託吳佩宜將先後提領之現金合計238萬元交付予被告張立
    珍。然而，裝潢原系爭房屋所需支出之費用超過238萬元，
    故被告張立珍將所取得之238萬元借款交付予訴外人張美蘭
    （即被告張立珍之阿姨），並全權委託張美蘭處理裝潢原系
    爭房屋及代墊不足費用一事。詎料，原系爭房屋裝修完工後
    ，張立玲開始至麵店找被告張立珍與張美蘭的麻煩，甚而夥
    同他人對被告張立珍及其親人進行言語恐嚇、動手毆打等情
    事，致使被告張立珍無從續為經營該麵店而不得不前往大陸
    另覓工作，且當時被告張立珍借來裝潢原系爭房屋之借款
    238萬元亦無法向張立玲取回等語，資為抗辯。並聲明：原
    告之訴駁回。
二、被告蔡吉隆抗辯：
    被告張立珍與張立玲於88年7月間為在原系爭房屋經營麵店
    生意，打算重新裝潢該房屋並購置經營麵店所需之生財器具
    而有資金需求。因被告蔡吉隆於87年間即與友人在臺北市○
    ○街合夥經營個人電腦組裝事業，被告蔡吉隆並陸續將自己
    所賺取之部分款項存入系爭帳戶存摺內，被告張立珍遂決定
    向被告蔡吉隆借款。因而，被告蔡吉隆分別於88年7月2日提
    領30萬元、88年8月3日提領61萬元、88年8月2日提領40萬元
    、88年10月1日提領47萬元、88年12月2日提領60萬元，合計
    為238萬元，並將所提領之上開款項均借予被告張立珍供為
    支付裝潢費用及購置生財器具；而被告張立珍為擔保上開借
    款債務，乃於88年7月6日將其所有原系爭房屋應有部分為1/
    36之範圍，以臺北市建成地政事務所登記字號中山二字第04
    6520號設定系爭抵押權予被告蔡吉隆。詎料，原系爭原屋之
    其他共有人嗣因麵店經營權及原系爭房屋使用權而與被告張
    立珍發生紛爭，造成被告張立珍無法續為經營該麵店，並致
    使被告張立珍迄今無力償還上開借款債務。則依最高法院85
    年度台上字第22 7號判決及66年台上字第250號判例意旨，
    被告張立珍於系爭抵押權所擔保之上開借款債務未全部消滅
    前，不得請求塗銷該抵押權設定登記。故原告主張被告間設
    定系爭抵押權為通謀虛偽意思表示，而請求塗銷系爭抵押權
    登記云云，顯非適法可取等語，資為抗辯。並聲明：原告之
    訴駁回。
參、兩造不爭執之事項：
一、原坐落於臺北市○○區○○段二小段1417建號、門牌號碼為
    臺北市○○區○○街5號、5-1號、5-2號之房屋為原告、被
    告張立珍、李國寶、許國華、蕭欣杰、張立人所共有，其應
    有部分，原告為1/6、被告張立珍為1/36。被告張立珍曾於
    88年7月6日將其所有原系爭房屋應有部分為1/36之範圍，以
    臺北市建成地政事務所登記字號中山二字第046520號，設定
    最高限額300萬元、存續期間為不定期限之抵押權予被告蔡
    吉隆，有抵押權設定契約書、其他約定事項在卷可稽（見本
    院卷第76-79頁）。
二、嗣原告於97年間請求分割原系爭房屋，經本院97年度訴字第
    4119號民事確定判決命由原告與李國寶共同分得坐落於臺北
    市○○區○○段二小段1417建號、門牌號碼為臺北市○○區
    ○○街5號之房屋。且被告間原所設定之系爭抵押權，其權
    利仍繼續存在於原告與李國寶共同分得之系爭房屋位置上，
    有上開確定判決、建物登記第二類謄本在卷可稽（見本院卷
    第8-20頁）。
肆、得心證之理由：
一、本件原告起訴主張被告張立珍為避免周家貴日後查封拍賣其
    所有之財產，於88年7月6日將其所有原系爭房屋應有部分為
    1/36之範圍設定系爭抵押權予被告蔡吉隆。嗣原告請求分割
    原系爭房屋，並由原告與李國寶共同分得系爭房屋，但被告
    間原所設定之系爭抵押權仍繼續存在於系爭房屋位置上，顯
    有妨害原告之權利等語；惟被告則以前揭情詞置辯。是以，
    本件兩造主要之爭點即為：系爭抵押權所擔保之債權於被告
    間是否存在？原告請求被告塗銷系爭抵押權有無理由？茲審
    究如下：
(一)、按確認法律關係不存在之訴，如被告主張其法律關係存在時
    ，應由被告負舉證責任。又抵押權為擔保物權之一種，於該
    抵押權擔保期間，須有擔保之債權存在，倘擔保債權並未發
    生，其抵押權即失所附麗（最高法院98年台上字第1265號判
    決意旨參照）。本件被告辯稱系爭抵押權乃為擔保借款債權
    合計238萬元而設定，則抵押債權是否存在及系爭抵押權登
    記有無塗銷原因，端視被告間有否實際授受上開借款而定。
    準此，本件自應由被告就其抗辯已成立消費借貸契約之事實
    負舉證責任。
(二)、查，被告蔡吉隆辯稱被告張立珍於88年4月間為重新裝潢原
    系爭房屋並購置經營麵店所需之生財器具，屢向其借款，其
    因而自供個人電腦工作室使用之系爭帳戶提領合計238萬元
    之現金借予被告張立珍使用云云，固據其提出土城郵局第
    000000-0帳號郵政存簿儲金簿為憑（見本院卷第35-41頁）
    。但觀諸上開儲金簿往來紀錄，系爭帳戶自88年6月14日至
    88年12月24日期間每日或每隔二、三日即有現金存款之行為
    ，並且存款金額均在一萬元以上，全無數仟元左右之存款紀
    錄，與證人吳佩宜（即被告蔡吉隆所經營個人電腦工作室之
    會計人員）於本院證稱：「…公司主要業務是電腦維修、組
    裝，每天收入最少3,000元，多則5,000元，都是收現金，收
    到錢我中午去存錢，下午收的錢，隔天再存錢」等語不符（
    見本院99年11月29日筆錄第117頁反面），實難認系爭帳戶
    為被告蔡吉隆提供個人電腦工作室使用而開立並藉以存取該
    營業所得之帳戶。反而，被告張立珍經營麵店生意均是使用
    現金交易，每次營業日通常會收取諸多小額貨幣而有存款需
    求，而該麵店距離辦理本件存款業務之臺北南陽郵局僅需步
    行數分鐘，且其重新經營麵店之時間亦與系爭帳戶使用期間
    大致吻合，堪認系爭帳戶為被告蔡吉隆提供被告張立珍使用
    而開立並藉以存取麵店營業所得之帳戶。另證人吳佩宜雖證
    述：「因為蔡吉隆的媽媽住土城，公司在大陸作廢五金，他
    媽媽三五天會拿錢來給我存，有時5萬，有時10萬，正確金
    額我忘記了，一樣我會存到蔡吉隆的帳戶裡面」云云（見本
    院99年11月29日筆錄第118頁），惟被告蔡吉隆之母親當時
    居住於土城地區，衡以常情，如其每隔三、五日即有存款需
    求，豈有大老遠跑至臺北市○○街委請吳佩宜經手辦理存款
    ，而未在住家附近的郵局或銀行辦理存款之理？顯見證人吳
    佩宜此部分所述，與常理不符，應非真實，不可採信。
(三)、況且證人吳佩宜於本院證稱：「…錢是蔡吉隆去領的，領了
    之後交給我，我再交給張立珍…我沒有幫蔡吉隆去領過裝潢
    的錢，都是他領了之後，交給我，我再交給張立珍…」云云
    （見本院99年11月29日筆錄第118頁反面），但據本院依職
    權向內政部警政署入出境管理局調取之被告蔡吉隆出入境紀
    錄表（見本院卷第103-104頁），被告蔡吉隆於88年7月5日
    出境後，至88年8月8日始再入境，實難認被告蔡吉隆於88年
    8月3日得於國內操作使用系爭帳戶並提領、交付61萬元借款
    予吳佩宜，足見證人吳佩宜證述其有收取被告蔡吉隆交付之
    本件借款並轉交予被告張立珍云云，並不實在。至被告張立
    珍雖先後辯稱：「…如果他不在臺灣，他就把存摺及印章交
    給信任的會計小姐去提領，再交給我錢…」、「我之前所述
    是因為蔡吉隆從來沒有把印鑑存摺交給我，我問過他這件事
    ，蔡吉隆說他把存摺印鑑都交給會計小姐吳佩宜，至於吳佩
    宜證稱沒有保管蔡吉隆印鑑，我也不知道」云云（見本院99
    年11月8日筆錄第90頁，99年11月29日筆錄第118頁反面、第
    119頁），惟此與證人吳佩宜之證述已有不同，且被告張立
    珍為被告蔡吉隆之配偶並為消費借貸關係之借用人，其對於
    被告蔡吉隆前往大陸期間將以何方式交付借貸款項，經詢問
    本人後當知之甚詳，豈有先後陳述不一及始終不知本件借款
    交付過程之情形，就此被告張立珍避而不談僅以「我也不知
    道」一語帶過，顯就系爭帳戶之真正使用人為被告張立珍，
    而非被告蔡吉隆，系爭帳戶之使用人既為被告張立珍，則被
    告張立珍抗辯其已實際授受被告蔡吉隆借貸之款項云云，尚
    難採信。何況，被告蔡吉隆既有要求被告張立珍應設定系爭
    抵押權以為擔保，卻未要求被告張立珍簽立書面借據，且被
    告蔡吉隆從未積極向被告張立珍索討債務，均與一般社會常
    情有違，足認被告辯稱被告間確實有系爭借貸關係云云，並
    非可採，故原告主張被告間設定抵押權擔保之借貸關係乃屬
    通謀虛偽一事，應可採信。
(四)、末查，被告張立珍與蔡吉隆間所設定之最高限額抵押契約雖
    未定有存續期間，然被告張立珍自稱其所有原系爭房屋應有
    部分為1/36之範圍所擔保債權之基礎法律關係為消費借貸契
    約，且成立消費借貸契約之目的為重新裝潢原系爭房屋並購
    置經營麵店所需之生財器具，但被告張立珍與蔡吉隆間於該
    屋整備期間並無任何債權債務關係，已如前述，故原系爭房
    屋應有部分為1/36之範圍所擔保之債權所由生之消費借貸契
    約並未發生，且因消費借貸契約非繼續性契約除有其他目的
    而另訂立消費借貸契約外將來已確定不再發生債權，是以被
    告張立珍與蔡吉隆間之最高限額抵押契約已經確定，而成為
    普通抵押權，其從屬性因而回復；則依抵押權之從屬性，系
    爭抵押權所擔保之債權既不存在，且原告本為原系爭土地之
    共有人，經分割後原告與李國寶所共同分得之系爭土地因分
    割之故，其上亦存有系爭抵押權之設定登記，該抵押權登記
    之繼續存在自係對原告之所有權造成妨害，應許原告為全體
    共有人請求塗銷，故原告本於所有權排除侵害之作用以及利
    害關係人之地位，依民法第767條規定請求被告蔡吉隆塗銷
    因分割後轉載於原告與李國寶所共有之系爭土地上之系爭抵
    押權之設定，亦有理由，應予准許。
二、綜上所述，原告訴請確認被告間就系爭房地，於88年7月6日
    以臺北市建成地政事務所登記字號中山二字第046520號，所
    設定最高限額300萬元之抵押權所擔保之債權不存在，並請
    求被告應將前項抵押權設定登記塗銷，為有理由，應予准許
    。
伍、本件事證已臻明確，其餘攻擊防禦方法核與判決基礎不生影
    響，爰不一一審酌論述，併予敘明。
陸、結論：本件原告之訴為有理由，依民事訴訟法第78條，判決
    如主文。
中    華    民    國    99    年    12    月    20    日
                  民事第一庭    法  官  楊晉佳
以上正本係照原本作成。
如對本判決上訴，須於判決送達後20日內向本院提出上訴狀。如
委任律師提起上訴者，應一併繳納上訴審裁判費。
中    華    民    國    99    年    12    月    20    日
                                書記官  蘇炫綺

司法院資訊處製作；財團法人民間司法改革基金會備份。
